最高法院民事判決　　　　　　　九十六年度台上字第二五一號
上　訴　人　甲○○
訴訟代理人　楊嘉中律師
被 上訴 人　乙○○
訴訟代理人　呂傳勝律師
被 上訴 人　丙○○
　　　　　　丁○○
　　　　　　戊○○
　　　　　　己○○
上列當事人間請求確認優先購買權存在事件，上訴人對於中華民
國九十五年五月九日台灣高等法院第二審判決（九十四年度重上
字第四八三號），提起上訴，本院判決如下：
    主  文
原判決廢棄，發回台灣高等法院。
    理  由
本件上訴人主張：伊為台北縣新店市○○段三城小段八三、八三
之一、八六、八八、八九、九二號如原判決附表（下稱附表）所
示土地（下稱系爭土地）之承租人，與被上訴人丙○○、丁○○
於民國七十九年六月六日訂有租期自七十九年七月一日起至八十
一年六月三十日止之土地租賃契約書，系爭土地上於三十五年左
右即有建物存在，並設有戶籍，伊就系爭土地有租地建屋關係，
於前開租期屆滿時，伊續為租賃物之使用，被上訴人並無反對之
意思。且伊於八十八年三月八日與丙○○簽定貸款協議書，約定
丙○○將土地應有部分出租予伊，租金每月新台幣（下同）三千
元，並由丙○○應繳之利息中抵付，故伊與被上訴人之租地建屋
關係迄今仍然存在。惟丙○○於九十二年十月九日移轉系爭八三
、八三之一號土地各應有部分二分之一予被上訴人乙○○；及於
九十二年十月二十二日移轉系爭八九號土地應有部分二分之一予
被上訴人己○○；丙○○、戊○○於九十二年十月九日各移轉系
爭八六號土地應有部分二分之一予乙○○；丁○○於九十二年十
月九日移轉系爭八八號土地所有權予乙○○；戊○○、丁○○於
九十二年十月二十二日各移轉系爭九二號土地應有部分二分之一
予己○○，均未以書面通知伊，嗣己○○將前述購得之土地，於
九十二年十月二十二日出售予乙○○，依土地法第一百零四條、
民法第四百二十六條之二之規定，伊對之有優先購買權等情。求
為(一)確認伊就附表所示土地（含附表備註欄所載）有優先購買權
存在。(二)乙○○及己○○就附表所示土地所為之所有權移轉登記
應予塗銷。(三)丙○○、丁○○及戊○○應就附表所示之土地以附
表附註欄相同價額與伊補定書面契約，並協同辦理所有權移轉登
記與伊之判決。
被上訴人則以：上訴人提出之土地租賃契約所載租賃標的為台北
縣店市○○段○○段八八、八九、八三號土地應有部分各二分之
一，及同所八六號土地全部，與上訴人主張優先購買權之土地地
號不同；又該契約所載租賃期限為七十九年七月一日起至八十一
年六月三十日止，第四條第二項約定：「租賃期限屆滿若徵得出
租人同意尚得續約」，無民法不定期租賃之適用；另丙○○、丁
○○並未在系爭土地租賃契約簽名，且系爭土地租賃契約第四條
第三項明載「承租人不得私自在該租用土地申請建照」，已限制
承租人不得申請建屋，顯非租地建屋之基地租賃。又貸款協議書
第三條約定「本筆土地丙○○持有部分，出租於甲○○使用」，
亦非基地租賃之約定。而系爭八三、八六號土地上建物，僅係以
鐵皮搭蓋之棚架，並以鐵絲網、塑膠布、鐵皮圍繞充作養貓場，
不足以遮蔽風雨，顯非供人居住之用以建築房屋之基地租賃。上
訴人於九十二年九月三十日將其所有系爭八三、八八號土地應有
部分二分之一出賣予乙○○；乙○○另向丙○○、廖大均購買上
開二筆其餘二分之一土地；而乙○○、己○○向丙○○、戊○○
、丁○○購買系爭土地，均係透過上訴人之仲介，上訴人於訂立
買賣契約時在場，顯係拋棄優先購買權，倘再主張優先購買權即
違反誠信原則等語，資為抗辯。
原審維持第一審所為上訴人敗訴判決，駁回其上訴，無非以：上
訴人現為系爭八三、八三之一、八八、八九等筆土地共有人，應
有部分均為二分之一。丙○○將系爭八三、八三之一號土地應有
部分各二分之一；丙○○、戊○○將共有之系爭八六號土地全部
；丁○○將八八號應有部分二分之一，移轉予乙○○，丙○○將
系爭八九號應有部分二分之一；戊○○、丁○○將共有之九二號
土地全部，移轉予己○○，均未以書面通知上訴人行使優先承買
權。嗣己○○再將前開取得之土地所有權移轉予乙○○等情，為
兩造所不爭。第按民法第四百五十一條所定出租人於租期屆滿後
須即表示反對之意思始生阻止續租之效力，意在防止出租人於租
期屆滿後明知承租人就租賃物繼續使用收益，而無反對之表示過
後忽又主張租賃關係消滅，使承租人陷於窘境而設，並非含有必
須於租期屆滿時，始得表示反對之意義存在，故於訂約之際，訂
明期滿後絕不續租或續租應另訂契約者，仍難謂不發生阻止續租
之效力。上訴人所提七十九年六月六日與丙○○、丁○○訂立之
土地租賃契約書第四條第二項載明：「租賃期限屆滿若徵得出租
人同意尚得續約，惟若期滿不同意續約時，承租人應即將土地地
上物遷讓交還土地，不得向出租人請求任何費用或補償」等語，
已訂明期滿後不再續租，如欲續租需另訂契約。該租賃契約書第
二條亦約定：「租賃期限自民國七十九年七月一日起至八十一年
六月三十日止計二年」。揆之上開說明，上訴人與丙○○、丁○
○間之租賃關係早於八十一年六月三十日期限屆滿時消滅，不當
然發生續約效力。至上訴人與丙○○以八三號共同向台北縣新店
地區農會貸款，約定丙○○應有部分，出租與上訴人使用，租金
每月三千元，由丙○○應繳之利息中抵付，係於八十八年三月八
日所立貸款協議書，為共有人間就貸款利息分擔所為之約定，丙
○○持有部分出租與上訴人使用之約定，該出租之目的並未載明
係供建屋基地之用，自無土地法第一百零四條、民法第四百二十
六條之二適用之餘地，上訴人依上開二紙契約主張優先購買權存
在云云，核非有據。又上訴人於九十二年九月三十日將其所有系
爭八三、八八號土地應有部分各二分之一出賣予乙○○，有土地
買賣契約書影本足憑，乙○○向上訴人承買其全部應有部分後，
始再向丙○○、丁○○購買其餘應有部分二分之一，上訴人既將
其共有之系爭八三、八八號土地應有部分二分之一售予乙○○，
雖尚未為所有權移轉登記，但足認其顯已捨棄對系爭八三、八八
號土地之優先購買權，自不得再本於系爭八三、八八號土地共有
人之地位主張優先購買權，始與優先承買之意旨相符。又民法第
四百二十六條之二立法意旨，乃在於建築基地之出租人將基地出
賣於第三人時，承租人之租賃權雖繼續存在，然其使用與所有仍
不能合一，為達到使用與所有合一之目的，促進物之利用並減少
糾紛，乃參照土地法第一百零四條之規定，訂定以出賣人應以書
面通知優先承買權人。惟按行使權利，履行義務，應依誠實及信
用方法，民法第一百四十八條第二項定有明文。故享有權利者在
相當期間內不行使其權利，並因其行為造成特殊情況，足以引起
義務人之正當信任，認為權利人已不欲行使其權利，而權利人再
為行使時，應認為有違誠信原則，得因義務人之抗辯，使其權利
歸於消滅。縱認上訴人可基於租賃關係而有優先承買權，惟證人
即代書林靜茹於第一審證稱：「（問：有無承辦本件不動產的買
賣？）有。分四件契約，同一天簽立原告（即上訴人）與被告（
即被上訴人）丙○○、丁○○、戊○○分別出售給乙○○及己○
○的契約共三份，之後再簽立乙○○與己○○間的契約，……」
、「（問：為何幫他們簽立該契約？）他們打電話給我，我回到
事務所時，有己○○、乙○○、甲○○、丙○○、戊○○都在場
，他們說要辦理本件的買賣，他們都已經講好買賣的標的及價格
，我是先簽己○○的部分，再簽乙○○，再簽甲○○」、「（問
：當時甲○○是否知悉被告要出售的土地他為共有人之一？）我
認為他知道，且他們有談到要丙○○付給甲○○買賣的仲介費」
等語。縱認上訴人對丙○○、丁○○、戊○○就系爭土地得主張
優先承買權，但上訴人係被上訴人間有關系爭土地買賣之仲介者
，並於簽訂買賣契約時在場，上訴人若欲行使優先承買權，於簽
約當時即可為之，使法律關係及早確定。丙○○、丁○○、戊○
○認無再對上訴人為是否行使優先承買通知之必要，與社會經驗
法則相符。足認被上訴人主張上訴人已放棄對系爭土地之優先承
買權等語，信而有徵；上訴人事後再行主張其得行使優先承買權
云云，顯有違誠信原則，不足採憑。從而上訴人本於土地法第一
百零四條、民法第四百二十六條之二規定，請求(一)確認伊就附表
所示土地有優先購買權。(二)乙○○及己○○就附表所示土地所為
之所有權移轉登記應予塗銷。(三)丙○○、丁○○及戊○○應就附
表所表示之土地以附表附註欄相同價額與伊補定書面契約，並協
同辦理所有權移轉登記與伊，應予駁回等詞，為其判斷之基礎。
惟按土地法第一百零四條第一項規定基地出賣時，承租人有依同
樣條件優先購買之權，故承租人放棄優先購買權，必於其知悉買
賣條件後，始能為之。倘其僅知出賣之事實，不知買賣之條件，
尚無從決定是否依同樣條件優先購買，自無放棄優先購買權之可
言。原審未遑查明上訴人是否確有仲介被上訴人間就系爭土地買
賣？是否知悉被上訴人間就系爭土地之買賣條件，遽以上訴人在
場，即認上訴人有默示放棄優先承買權，自嫌率斷。又土地法第
一百零四條第一項規定「基地出賣時，地上權人、典權人或承租
人有依同樣條件優先購買之權，房屋出賣時，基地所有權人有依
同樣條件優先購買之權」。其立法意旨，係為使土地之利用與其
所有權歸併於一個主體，藉以充分發揮土地之利用價值。是故無
論於房屋所有人，就其房屋自始即與其基地所有人間有其租地建
屋之關係存在，或係於房屋既經建築後，始與基地所有人訂約承
租基地之情形，均應有其適用。上訴人主張其在系爭土地自始即
建有房屋，伊於八十八年三月八日與丙○○所立貸款協議書，約
定丙○○土地應有部分出租予伊，租金每月三千元，並由丙○○
應繳之貸款利息中抵付，伊與丙○○間就系爭土地有租賃關係，
倘屬無訛，則上訴人主張有土地法第一百零四條之適用，即非全
無可取。又依卷附台灣台北地方法院九十三年度訴字第四００四
號事件言詞辯論之記載，證人林靜茹證稱：「（法官問：當初上
訴人不願意賣八九地號二分之一因為其上有房子，乙○○就此部
分當時有無表示意見？），當時乙○○表示要和上訴人作鄰居，
乙○○也沒有要將上訴人在八九地號的土地（應係指房屋）拆除
的意思」（見原審卷一０八頁），果係如此，能否謂上訴人已放
棄優先承買權，或其再主張優先承買權，違反誠信，即非無疑。
原審未遑詳予調查、明確審認上訴人房子座落之土地何在？上訴
人與系爭土地原所有權人丙○○、丁○○有無基地租賃關係存在
？遽以上開情詞，為上訴人不之判斷，自有可議。上訴論旨，指
摘原判決不當，求予廢棄，非無理由。
據上論結，本件上訴有理由。依民事訴訟法第四百七十七條第一
項、第四百七十八條第二項，判決如主文。
中　　華　　民　　國　九十六　年    二  　月　  一    日
                      最高法院民事第七庭
                          審判長法官  劉　延　村
                                法官  劉　福　來
                                法官  黃　秀　得
                                法官  吳　謀　焰
                                法官  李　寶　堂
      本件正本證明與原本無異
                                      書  記  官
中　　華　　民　　國　九十六　年　　二　　月　 十二　 日
                                                     Ｍ
